臺灣宜蘭地方法院民事判決　　　　　　　 99年度訴字第307號
原　　　告　龔清一
　　　　　　陳文彬
　　　　　　陳文章
　　　　　　陳文國
　　　　　　胡陳彩雲
兼前列五人
共　　　同
訴訟代理人　陳秀美
被　　　告　楊簡秀梅
訴訟代理人　楊宏智
　　　　　　楊宏仁
被　　　告　宜蘭縣宜蘭市公所
法定代理人　黃定和
訴訟代理人　莊陳素琴
複　代理人　林錫建
當事人間分割共有物事件，本院於100年3月17日言詞辯論終結，
判決如下：
    主  文
兩造共有附表一所示土地，應合併分割為：如附圖乙方案編號A
所示部分（面積九九‧六０平方公尺）由被告楊簡秀梅取得、如
附圖乙方案編號B所示部分（面積八八‧九二平方公尺）由原告
龔清一取得、如附圖乙方案編號C部分（面積六０‧四八平方公
尺）由原告陳文彬、陳文章、陳文國、胡陳彩雲、陳秀美及被告
宜蘭縣宜蘭市公所取得，並依附表二「附圖乙方案編號C分得人
應有部分」欄所示之應有部分比例維持共有。
訴訟費用由兩造依附表二「訴訟費用負擔之比例」欄所示之比例
分擔。
    事實及理由
一、程序部分：
（一）按訴狀送達後，原告不得將原訴變更或追加他訴。但被告
      同意者、請求基礎事實同一者、該訴訟標的對於數人必須
      合一確定時，追加其原非當事人之為當事人者，不在此限
      。又被告於訴之變更或追加無異議，而為本案之言詞辯論
      者，視為同意變更或追加。民事訴訟法第255條第1項第1
      、2、3、5款、第2項均有明文。又共有人相同之數不動產
      ，除法令另有規定外，共有人得請求合併分割。共有人部
      分相同之相鄰數不動產，各該不動產均具應有部分之共有
      人，經各不動產應有部分過半數共有人之同意，得適用前
      項規定請求合併分割。民法第824條第5項、第6項亦有明
      文。原告本起訴請求准予依起訴狀附圖之方式原物分割如
      附表一編號一至編號五所示之土地；嗣後原告追加宜蘭縣
      宜蘭市公所為被告並請求將坐落附表一所示土地（以下簡
      稱系爭土地）合併分割等情，除經原告陳文彬、陳文章、
      陳文國、胡陳彩雲、陳秀美與被告楊簡秀梅等應有部分過
      半數共有人同意合併分割（本院卷第41頁），且被告宜蘭
      縣宜蘭市公所亦對原告之追加無異議進而為本案之言詞辯
      論，依前述說明，原告為訴之追加，符合首揭規定，自應
      准許。
（二）本件被告宜蘭縣宜蘭市公所經合法通知，未於最後言詞辯
      論期日到場，核無民事訴訟法第386條所列各款情形，爰
      依原告之聲請，由其一造辯論而為判決。
二、原告起訴主張，系爭土地各分別為兩造所共有，各地號土地
    其各共有人其所有權應有部分如附表一所示。而系爭土地依
    使用目的並無不能分割之情事，兩造亦無不分割之協議，且
    同段133-37地號土地即附表一編號六所示土地之共有人即原
    告陳文彬、陳文章、陳文國、胡陳彩雲、陳秀美及被告楊簡
    秀梅均同意與附表一編號一至編號五所示土地合併分割，且
    應有部分合計已逾半數，為求土地有效利用，爰依民法第82
    3條、824條起訴請求合併分割系爭土地，並聲明請求判准依
    宜蘭縣宜蘭地政事務所99年11月12日字3532號土地複丈成果
    圖（以下簡稱附圖）乙方案所示之分割方案為分割。
三、被告則以：
（一）被告楊簡秀梅則辯稱：
    1.坐落宜蘭縣宜蘭市○○○段133-16地號土地（面積20平方
      公尺）亦係由原告陳文彬、陳文章、陳文國、胡陳彩雲、
      陳秀美、被告楊簡秀梅、宜蘭縣宜蘭市公所共有，是此地
      號土地應列入本件土地分割之範圍，且應以「原物原地」
      之原則為分割，避免土地所有權與地上物錯置之糾葛。故
      應以系爭土地與上開同段133-16地號土地合併分割，並以
      房屋樑柱中心線為分割準則，至於面積增減部分則以合理
      價格為補償，以使兩造得重拾街鄰溫暖情誼，既合乎情理
      又不致衍生新的法律問題。
    2.又附圖之分割方案，應採用附圖甲方案為分割，以符合上
      開「原物原地」之原則。且依宜蘭縣畸零地使用規則，原
      告依附圖甲方案所分得之面積位置，並不因此影響以後之
      建築，是原告以影響日後建築而主張附圖甲方案未符土地
      經濟利益及公平原則云云，並非可採。而若以原告主張之
      附圖乙方案為分割方案，則分得位置應以抽籤為之始公平
      ，因為坐落同段133-16地號土地上被告楊簡秀梅仍擁有所
      有權應有部分5分之2，故若分配位置在附圖乙方案編號A，
      則可以使用上開133-16地號土地之利益較多，故若要採用
      原告主張之附圖乙方案，被告伊則希望以抽籤方式決定分
      配之位置。
    3.因本件土地牽涉產權共有及鄰居多年之感情，本應顧情理
      法為妥善處理，且近年來亦有相關主事者在協商是否於共
      有之系爭土地上合建房屋，然原告竟於未事先告知情形下
      即向法院進行訴訟。且本件起初調解時，亦達成相當程度
      之共識，無奈原告說詞反覆而推翻原有共識致無法解決等
      語。並聲明請求駁回原告之訴。
（二）被告宜蘭縣宜蘭市公所未於最後言詞辯論期日到場，據其
      之前到場時則陳稱：同意分割系爭土地，且對於附圖甲方
      案或乙方案均無意見，分得位置以原來坐落同段133-37地
      號土地範圍，並可與分得該部分之任一共有人維持共有等
      語為辯。
四、原告主張系爭土地分別各為原告與被告共有，而各地號土地
    其各共有人與所有權應有部分如附表一所示之事實，業據原
    告提出系爭土地登記謄本為證，且為被告不爭執，堪信原告
    此部分主張為可採。原告進而主張，系爭土地無法定或約定
    不能分割之情形，爰訴請合併分割共有物等情，被告則以前
    詞為辯。是經整理後確認本件應斟酌之爭點為：系爭土地合
    併分割以何方案較為公平且適當？茲詳述如下：
（一）按各共有人，除法令另有規定外，得隨時請求分割共有物
      。民法第823條有明文規定。又共有人部分相同之相鄰數
      不動產，各該不動產均具應有部分之共有人，經各不動產
      應有部分過半數共有人之同意，得請求合併分割。是為避
      免不動產之細分，有利社會經濟之發展，而有如上所述民
      法第824條第6項之規定。經查，附表一編號六所示土地，
      其共有人與附表一編號一至編號五所示土地之共有人部分
      相同且均相鄰，經原告陳文彬、陳文章、陳文國、胡陳彩
      雲、陳秀美與被告楊簡秀梅等應有部分過半數共有人同意
      合併分割（本院卷第41頁），且系爭土地地目均為建地，
      而附表一編號六所示土地僅2平方公尺，若能與附表一編
      號一至編號五所示土地一併分割利用，將有助提升附表一
      編號六所示土地之利用價值，而達避免土地細分之實益，
      是原告請求將系爭土地合併分割，應屬適當。至於被告辯
      稱與系爭土地相鄰之同段133-16地號土地亦應合併分割等
      情，惟查同段133-16地號土地之共有人與其所有權應有部
      分分別為被告宜蘭縣宜蘭市公所5分之2、楊簡秀梅5分之2
      、原告陳文彬20分之1、陳文章20分之1、陳文國20分之1
      、胡陳彩雲40分之1、陳秀美40分之1等情，此有該地號土
      地登記謄本可憑，而上開共有人僅被告楊簡秀梅主張應將
      同段133-16地號土地與系爭土地合併分割，其餘共有人均
      未同意（本院卷第78、79頁），是被告楊簡秀梅上開合併
      分割之主張並未經各不動產應有部分過半數共有人之同意
      ，是被告楊簡秀梅上開關於同段133-16地號土地應與系爭
      土地合併分割之抗辯，自於法不合，而難認為可採。是本
      件合併分割之範圍當以系爭土地為限。另系爭土地兩造間
      並無不為分割之約定，依其使用目的亦無不能分割之情事
      ，為兩造所不爭執，而系爭土地地目均為建地，法令上亦
      無不能分割之限制，則原告請求以合併分割方式分割系爭
      土地，按諸前開說明，為法之所許，應予准許。
（二）復按共有物之分割，依共有人協議之方法行之。分割之方
      法不能協議決定，或於協議決定後因消滅時效完成經共有
      人拒絕履行者，法院得因任何共有人之請求，命為下列之
      分配：一、以原物分配於各共有人，民法第824條第1項、
      第2項第1款前段定有明文。而共有物之分割，應斟酌共有
      物之性質、經濟效益及全體共有人之利益，並應符合公平
      原則，且社會利益亦應考慮在內。
    1.經查，系爭土地坐落宜蘭縣宜蘭市，南側緊鄰約10公尺寬
      之武營街、西側則鄰約6公尺寬之西安街；又系爭土地上
      目前由西往東依序有原告陳秀美、龔清一、楊簡秀梅所有
      之磚木造平房坐落其上，門牌號碼依序為宜蘭市○○街70
      號、68號、66號，目前除上開武營街70號房屋係原告陳秀
      美家人使用、武營街68號房屋為龔清一使用居住外，武營
      街66號房屋目前外觀破損而無人居住等情，業據兩造不爭
      執，並經本院現場勘驗明確，制有勘驗筆錄、照片可參，
      且經囑託宜蘭縣宜蘭地政事務所以系爭土地現有房屋牆壁
      中心線將上開地上物繪測於如附圖所示。
    2.附圖乙方案以合併後之系爭土地東側地籍線平行分割，並
      由東往西依序分割出編號A分由被告楊簡秀梅取得、編號B
      即由原告龔清一取得、編號C由被告宜蘭市公所及原告陳
      文國、陳文章、陳秀美、陳文彬、胡陳彩雲共同取得等情
      。此附圖乙方案就各共有人分得之面積而言，編號A、B、
      C 之各筆之面積均符合分得人之所有權應有部分（參見如
      附表二「附表一土地合併後各共有人所有權應有部分」欄
      所示），且分得位置亦與上開地上物坐落位置大致相符。
      雖附圖乙方案會造成被告楊簡秀梅、原告龔清一上開武營
      街66號、68號房屋部分需拆除，然上開武營街66號房屋目
      前呈現破損無人居住狀態、而武營街68號部分原告龔清一
      則同意拆除部分且希望按照附圖乙方案之方式分割等情均
      如前述。是上開地上物既因老舊或管理使用人之意願，若
      為拆除部分並無損社會經濟利益，對於房屋所有人或使用
      人現有居住影響亦不大，而附圖乙方案既能使兩造取得依
      其所有權應有部分比例之土地面積，對於共有人應屬最大
      之利益。
    3.被告楊簡秀梅雖再抗辯，若分割方案採附圖乙方案，則分
      得位置應以抽籤為之，原告陳文彬、陳文章、陳文國、胡
      陳彩雲、陳秀美不應當然就分得附圖乙方案編號C之位置
      ，且位於附圖乙方案編號C之鄰地即同段133-16地號土地
      被告楊簡秀梅亦有持分，如果附圖乙方案編號C分由他人
      取得則影響被告楊簡秀梅於同段133-37地號土地之使用利
      益云云。然按共有人應分得共有物之何一部分，此屬法院
      決定之分割方法，應由法院斟酌共有物之性質、經濟效益
      、全體共有人之公平及社會利益而為裁量決定之，並不得
      委由共有人抽籤決定。是被告楊簡秀梅抗辯就附圖乙方案
      共有人應分得共有物何一部分應以抽籤決定之抗辯云云，
      並非可採。再者，附圖乙方案係編號A由被告楊簡秀梅取
      得、編號B由原告龔清一取得、編號C被告宜蘭市公所及原
      告陳文國、陳文章、陳秀美、陳文彬、胡陳彩雲共同取得
      等，其各共有人分得之位置除與目前上開地上物坐落順序
      相符，除可使各共有人基於自身考量日後土地利用與地上
      物之去留外，且被告楊簡秀梅、原告龔清一於系爭土地之
      所有權應有部分相對較多，可分配之土地面積較多，故若
      分配在附圖乙方案編號A、編號B之位置，其分得土地地形
      方正，面臨武營街之面寬充足，對於系爭土地利用、價值
      及社會經濟利益均屬有利，且於各共有人間亦不失其公平
      ，並與被告楊簡秀梅上開「原物原地」之意願吻合，是以
      系爭土地價值能予以最大發揮及共有人間之公平性之角度
      觀之，附圖乙方案各共有人之分配方式，不失為一最佳方
      式。又同段133-37地號土地共有人間之管理使用，則屬另
      一問題，並不因此影響系爭土地之分割方式。
    4.至於被告楊簡秀梅另抗辯為保持目前地上物之完整，應採
      用附圖甲方案之分割方式云云。然查，附圖甲方案係以上
      開門牌號碼即武營街66、68、70號等房屋之樑柱中心線為
      擬分割線之分割方式，附圖甲方案雖可使目前系爭土地上
      之地上物無需為部分拆除，但同樣的各共有人即無法依其
      所有權應有部分而分得相當比例之面積。再者，上開地上
      物為部分拆除並無困難，亦不致造成共有人或社會經濟損
      失過鉅，已如前述，是在原物分配並無困難且共有物價值
      亦不因原物分配而減損之情形下，應無需為圖保留上開部
      分地上物而捨棄對共有人全體最有利之原物分配之分割方
      案。再者，系爭土地經合併後，依被告楊簡秀梅之所有權
      應有部分，可分得面積為99.6平方公尺之土地、原告龔清
      一之所有權應有部分可分得面積88.92平方公尺、其餘共
      有人則分得60.48平方公尺。若採附圖甲方案則擁有所有
      權應有部分較多之被告楊簡秀梅、原告龔清一所分得之土
      地均分別再增加為116.25平方公尺、101.07平方公尺，相
      對的其餘共有人所分得之土地則減少至31.68平方公尺，
      顯然附圖甲方案造成被告楊簡秀梅、原告龔清一獲得系爭
      土地利益過高，造成對原告陳文彬、陳文章、陳文國、胡
      陳彩雲、陳秀美等共有人有不公平之情形，亦使其無法充
      分發揮所分得土地之地利。雖被告楊簡秀梅辯稱可以金錢
      補償原告陳文彬等人等語，然共有物分割方式究採原物分
      配或於原物分配外兼價金補償涉及共有人主觀上之經濟衡
      量與對土地之歷史情感，故無法遽認金錢補償即可與實質
      取得土地面積等量齊觀，既然採原物分配之方式可以充分
      顧及土地價值與共有人間之公平，即無需退而求其次以原
      物分配兼價金補償之方式為分割。是本院審酌後，認被告
      楊簡秀梅所抗辯之附圖甲方案並非對全體共有人有利，故
      無可採取。
（三）再按分割共有物係以消滅共有關係為目的，因之法院為分
      割共有物之裁判時，不能創設新的共有關係，但有不能分
      割之情形，如為共同使用之道路，或部分共有人明示就分
      得部分願維持共有者則屬例外，應予准許。本件被告宜蘭
      縣宜蘭市公所、原告陳文彬、陳文章、陳文國、胡陳彩雲
      、陳秀美均陳明分割後願繼續共有，依前揭說明，被告宜
      蘭縣宜蘭市公所、原告陳文彬、陳文章、陳文國、胡陳彩
      雲、陳秀美就分得部分，依附表二「附圖乙方案編號C分
      得人應有部分」欄所示之所有權應有部分之比例繼續維持
      共有。
五、綜上所述，原告請求系爭土地合併分割，其中如附圖乙方案
    編號A面積99.6平方公尺分由被告楊簡秀梅取得、附圖乙方
    案編號B面積88.92平方公尺分由原告龔清一取得、附圖乙方
    案編號C面積60.48平方公尺分由被告宜蘭縣宜蘭市公所、原
    告陳文彬、陳文章、陳文國、胡陳彩雲、陳秀美依附表二「
    附圖乙方案編號C分得人應有部分」欄所示應有部分比例維
    持共有等情，為有理由，自應准許。
六、末按分割共有物之訴，核其性質，兩造本可互換地位，原告
    提起本件訴訟於法雖屬有據，然被告之應訴乃法律規定所不
    得不然，其所為抗辯自為伸張或防衛權利所必要，是本件訴
    訟費用，應以兩造就系爭土地依其所有權應有部分之比例分
    擔始為公允，即如附表二「訴訟費用負擔之比例」欄所示之
    比例分擔之，爰酌定兩造應負擔訴訟費用之比例如主文第2
    項所示。
七、訴訟費用負擔之依據：民事訴訟法第80條之1。
中    華    民    國  100    年      3    月    31    日
                  臺灣宜蘭地方法院民事庭
                      法  官  蔡仁昭
以上正本與原本無異。
如不服本判決，應於收受送達後廿日內向本院提出上訴狀（應附
繕本）。
中    華    民    國   100    年    3     月    31    日
                      書記官  邱淑秋
附表一
┌─┬─────┬───┬───┬───┬───┬───┬───┬───┬───┐
│編│當事人及其│龔清一│陳文彬│陳文章│陳文國│胡陳彩│陳秀美│楊簡秀│宜蘭縣│
│  │應有部分與│      │      │      │      │雲    │      │梅    │宜蘭市│
│號│土地坐落  │      │      │      │      │      │      │      │公所  │
│  │          │      │      │      │      │      │      │      │      │
├─┼─────┼───┼───┼───┼───┼───┼───┼───┼───┤
│  │宜蘭縣宜蘭│25分之│100 分│20分之│20分之│40分之│40分之│5分之2│無    │
│一│市○○段坤│9     │之9   │1     │1     │1     │1     │      │      │
│  │門小段133-│      │      │      │      │      │      │      │      │
│  │11地號（地│      │      │      │      │      │      │      │      │
│  │目為建、面│      │      │      │      │      │      │      │      │
│  │積27平方公│      │      │      │      │      │      │      │      │
│  │尺）      │      │      │      │      │      │      │      │      │
├─┼─────┼───┼───┼───┼───┼───┼───┼───┼───┤
│  │宜蘭縣宜蘭│25分之│100 分│20分之│20分之│40分之│40分之│5分之2│無    │
│二│市○○段坤│9     │之9   │1     │1     │1     │1     │      │      │
│  │門小段133-│      │      │      │      │      │      │      │      │
│  │1地號（地 │      │      │      │      │      │      │      │      │
│  │目為建、面│      │      │      │      │      │      │      │      │
│  │積13平方公│      │      │      │      │      │      │      │      │
│  │尺）      │      │      │      │      │      │      │      │      │
├─┼─────┼───┼───┼───┼───┼───┼───┼───┼───┤
│  │宜蘭縣宜蘭│25分之│100 分│20分之│20分之│40分之│40分之│5分之2│（無）│
│三│市○○段坤│9     │之9   │1     │1     │1     │1     │      │      │
│  │門小段133-│      │      │      │      │      │      │      │      │
│  │12地號（地│      │      │      │      │      │      │      │      │
│  │目為建、面│      │      │      │      │      │      │      │      │
│  │積10平方公│      │      │      │      │      │      │      │      │
│  │尺）      │      │      │      │      │      │      │      │      │
├─┼─────┼───┼───┼───┼───┼───┼───┼───┼───┤
│  │宜蘭縣宜蘭│25分之│100 分│20分之│20分之│40分之│40分之│5分之2│（無）│
│四│市○○段坤│9     │之9   │1     │1     │1     │1     │      │      │
│  │門小段132-│      │      │      │      │      │      │      │      │
│  │16地號（地│      │      │      │      │      │      │      │      │
│  │目為建、面│      │      │      │      │      │      │      │      │
│  │積79平方公│      │      │      │      │      │      │      │      │
│  │尺）      │      │      │      │      │      │      │      │      │
├─┼─────┼───┼───┼───┼───┼───┼───┼───┼───┤
│  │宜蘭縣宜蘭│25分之│100 分│20分之│20分之│40分之│40分之│5分之2│（無）│
│五│市○○段坤│9     │之9   │1     │1     │1     │1     │      │      │
│  │門小段132-│      │      │      │      │      │      │      │      │
│  │17 地號（ │      │      │      │      │      │      │      │      │
│  │地目為建、│      │      │      │      │      │      │      │      │
│  │面積118平 │      │      │      │      │      │      │      │      │
│  │方公尺）  │      │      │      │      │      │      │      │      │
│  │          │      │      │      │      │      │      │      │      │
├─┼─────┼───┼───┼───┼───┼───┼───┼───┼───┤
│  │宜蘭縣宜蘭│（無）│20分之│20分之│20分之│40分之│40分之│5分之2│5分之2│
│六│市○○段坤│      │1     │1     │1     │1     │1     │      │      │
│  │門小段133-│      │      │      │      │      │      │      │      │
│  │37地號（地│      │      │      │      │      │      │      │      │
│  │目為建、面│      │      │      │      │      │      │      │      │
│  │積2平方公 │      │      │      │      │      │      │      │      │
│  │尺）      │      │      │      │      │      │      │      │      │
└─┴─────┴───┴───┴───┴───┴───┴───┴───┴───┘
附表二
┌───┬───┬───┬───┬───┬───┬───┬───┬───┐
│當事人│龔清一│陳文彬│陳文章│陳文國│胡陳彩│陳秀美│楊簡秀│宜蘭縣│
│      │      │      │      │      │雲    │      │梅    │宜蘭市│
│      │      │      │      │      │      │      │      │公所  │
│      │      │      │      │      │      │      │      │      │
├───┼───┼───┼───┼───┼───┼───┼───┼───┤
│附表一│24900 │24900 │24900 │24900 │24900 │24900 │24900 │24900 │
│土地合│分之  │分之  │分之  │分之  │分之  │分之  │分之  │分之  │
│併後各│8892  │2233  │1245  │1245  │622   │623   │9960  │80    │
│共有人│      │      │      │      │      │      │      │      │
│所有權│      │      │      │      │      │      │      │      │
│應有部│      │      │      │      │      │      │      │      │
│分    │      │      │      │      │      │      │      │      │
├───┼───┼───┼───┼───┼───┼───┼───┼───┤
│附圖乙│（無）│6048分│6048分│6048分│6048分│6048分│（無）│6048分│
│方案編│      │之2233│之1245│之1245│之622 │之623 │      │之80  │
│號C各 │      │      │      │      │      │      │      │      │
│分得人│      │      │      │      │      │      │      │      │
│應有部│      │      │      │      │      │      │      │      │
│分    │      │      │      │      │      │      │      │      │
│      │      │      │      │      │      │      │      │      │
├───┼───┼───┼───┼───┼───┼───┼───┼───┤
│訴訟費│百分之│百分之│百分之│百分之│百分之│百分之│百分之│百分之│
│用負擔│36    │9     │5     │5     │2     │2     │40    │1     │
│之比例│      │      │      │      │      │      │      │      │
│      │      │      │      │      │      │      │      │      │
│      │      │      │      │      │      │      │      │      │
└───┴───┴───┴───┴───┴───┴───┴───┴───┘